臺灣橋頭地方法院民事判決
111年度訴字第847號
原      告  邵維義  
被      告  蔡世杰    住高雄市○○區○○路00號          訴訟
代理人  鄭堯駿律師
上列當事人間請求返還不當得利事件，本院於民國111年11月28
日言詞辯論終結，判決如下：
    主      文
原告之訴駁回。
訴訟費用由原告負擔。
    事實及理由
一、原告未於言詞辯論期日到場，核無民事訴訟法第386條各款
    所列情形，爰依被告之聲請，由其一造辯論而為判決。
二、原告主張：原告與訴外人林麗珠於民國107年4月16日辦理結
    婚登記而為夫妻關係，雙方於婚姻存續期間，林麗珠以婚後
    共同財產中之新台幣（下同）60萬元價金，購買高雄市○○區
    ○○段○○段000○號（即門牌號碼高雄市○○區○○路00號00樓之00
    ，下稱000建號建物）、同小段000建號（即門牌號碼高雄市
    ○○區○○路00號00樓之00，下稱000建號建物）等2棟建物(下
    合稱系爭建物)。茲因林麗珠為大陸地區人民，依大陸地區
    人民在臺灣地區取得設定或移轉不動產物權許可辦法規定，
    僅能單獨取得一戶，復因原告之個人金融信用不佳，名下無
    資產，亦無法取得不動產所有權登記，林麗珠遂借用被告名
    義為000建號建物所有權取得登記。原告與林麗珠於110年10
    月7日經法院裁判離婚，雙方婚後未約定夫妻財產制，應適
    用法定財產制，故原告於法院裁判離婚後，得依民法第1030
    條之1規定行使夫妻剩餘財產分配請求權，請求分配林麗珠
    之系爭建物，此不因林麗珠嗣於110年10月14日因高雄市城
    中城大火死亡而受影響。復以，高雄市政府之城中城大樓公
    益性跨區區段徵收計畫，對於持有房屋者，將以建物重建價
    格每坪11.4萬元發放救濟金，故被告持有895建號建物將受
    高雄市政府補償救濟金862,125元（25平方公尺×0.3025×114
    ,000元/坪=862,125元）。雖000建號建物之買賣價金為30萬
    元，然依民法第181條規定，被告除應返還其所受000建號建
    物之利益外，今因000建號建物將受高雄市政府補償徵收，
    被告取得更多之利益，亦應返還。爰依民法第179條、第181
    條規定，提起本件訴訟等語。並聲明：被告應給付原告862,
    125元。
三、被告則以：
  ㈠高雄市政府研擬發放徵收補償金予高雄城中城大火事件房屋
    所有權人，原告因此對被告主張補償金之不當得利返還請求
    權，惟000建號建物登記名義人係被告並非原告，原告應非
    本件訴訟標的之主體。且原告亦非林麗珠之繼承人，對於系
    爭建物更無管理或處分權，是原告自非對於訴訟標的之法律
    關係有處分權能，當事人適格要件有所欠缺，提起訴訟難認
    適法。
  ㈡原告主張系爭建物係其與林麗珠於婚姻關係存續中，由林麗
    珠以婚後共同財產中之60萬元購入云云。惟原告稱其與林麗
    珠結婚時未約定夫妻財產制種類，故依法應以法定財產制為
    其夫妻財產制，而於法定財產制中財產所有權應係夫妻分別
    所有，各自管理、使用、收益及處分，何來共同財產之說。
    又原告僅空言稱系爭建物係林麗珠以婚後共同財產所購入，
    然均未提出任何證明系爭建物為其與林麗珠之婚後共同財產
    所購買之證據，其所言顯乏所據。其次，原告主張因其個人
    金融信用不佳，名下無資產，無法取得不動產所有權登記，
    又林麗珠礙於大陸地區人民之身分僅限取得一戶登記，故林
    麗珠遂借取被告名義為000建號建物所有權取得登記云云。
    惟我國不動產登記制度並無因人民信用不佳、名下無資產即
    限制人民取得不動產登記，原告所言顯屬無稽。縱認原告所
    言為真，既原告名下已無資產，豈會將以其財產所購入之不
    動產輕率登記予毫無關係之人名下，而無留存任何憑據或證
    明文件。另按一般常理而言，不動產具經濟上價值且交易價
    額甚大，原告如以借名登記方式將000建號建物登記為被告
    所有，兩造理應會簽署借名登記契約等文件，抑或有可證明
    該建物係原告出資購買，然原告均未提出相關佐證文件證明
    其為000建號建物之所有權人，原告主張顯有疑義。再者，
    原告主張其與林麗珠於110年10月7日經法院裁判離婚，雙方
    婚後未約定夫妻財產制，應適用法定財產制，故其應得向林
    麗珠主張剩餘財產分配請求權云云。惟僅000建號建物登記
    於林麗珠之名，000建號建物登記為被告所有，故原告主張
    剩餘財產分配請求權僅及於000建號建物，而不及於000建號
    建物，原告應僅得主張分配000建號建物之補償金。原告應
    舉證證明被告係無法律上原因而受領系爭補償金致其受有損
    害，方符合不當得利之要件，故本件原告未憑任何證據即空
    言主張被告取得000建號建物係不當得利云云，於法自屬無
    據。
  ㈢林麗珠於110年間向被告表示其欲投資不動產，惟因林麗珠資
    金不足遂向被告表示先由被告代其出資，待林麗珠有資金後
    再行補足投資款項，故被告於林麗珠向訴外人王鴻麟簽立系
    爭建物買賣契約後，即由被告分別自其名下國泰世華銀行帳
    戶及農會帳戶，於110年3月2日將簽約款10萬元、110年6月3
    0日將完稅款50萬元與行政規費、代書費用等42,000元匯入
    買賣契約之履約保證專戶即台新銀行建北分行帳戶（帳號：
    00000-000000000號）。於辦理過戶登記時，因林麗珠為大
    陸地區人民，依大陸地區人民在臺灣地區取得設定或移轉不
    動產物權許可辦法第7條規定，僅將000建號建物登記為林麗
    珠所有，而因購買系爭建物之款項均為被告所給付，是被告
    當然取得000建號建物，被告自為000建號建物之實際所有權
    人無訛，並無原告所稱借名登記之情事，被告取得000建號
    建物自非無法律上之原因。其次，原告主張被告所登記之00
    0建號建物因城中城大火事件後，高雄市政府欲辦理跨區區
    段徵收計畫，對於持有該房屋者將以建物重建價格每坪114,
    000元發放補償金，故被告持有000建號建物將受高雄市政府
    發放系爭補償金之利益云云，被告雖就高雄市政府所提之徵
    收條件不爭執，惟不當得利之要件須無法律上之原因而受利
    益，致他人受損害時應返還其受領之利益，而被告本即為00
    0建號建物之所有權人，已領取高雄市政府發放之補償金879
    ,750元，係有法律上原因受領該利益，原告自未受有損害，
    原告主張依不當得利之法律關係，請求被告返還補償金等語
    ，顯屬無據等語置辯。並聲明：原告之訴駁回。
四、本院依兩造陳述，整理不爭執事項如下（見111年度訴字第8
    47號卷，下稱訴卷，第38至39頁）：
  ㈠原告與大陸地區人民林麗珠於107年4月16日辦理結婚登記而
   為夫妻關係，雙方婚後未約定夫妻財產制，應適用法定財產
   制。
  ㈡原告與民林麗珠於110 年10月7 日，經臺灣高雄少年及家事
    法院110年度婚字第246號法院判決離婚，均未上訴而確定。
  ㈢林麗珠於110 年10月14日，在高雄市鹽埕區城中城大樓大火
    事件中死亡。
  ㈣原告與林麗珠於婚姻存續期間，林麗珠於110 年3 月1 日與
    出賣人王鴻麟達成購買高雄市○○區○○段○○段000、000 地號
    土地上之同段000、000 建號建物（即門牌號碼高雄市○○區○
    ○路00號00樓之00、00）之合意，買賣價金為60萬元，地政
    士為甲○○。
  ㈤依大陸地區人民在臺灣地區取得設定或移轉不動產物權許可
    辦法規定，林麗珠僅能單獨取得一戶。
  ㈥被告自其國泰世華銀行帳戶及農會帳戶，於110 年3 月2日將
    簽約款10萬元、110 年6 月30日將完稅款50萬元與行政規費
    、代書費用等42,000元匯入買賣契約之履約保證專戶即台新
    銀行建北分行帳號：00000-000000000 號帳戶。
  ㈦林麗珠、被告於110 年7 月5 日，均以買賣為原因，分別登
    記為000 、000 建號建物所有權人。
  ㈧000建號建物由被告占有中，其權狀正本由被告持有中。
  ㈨高雄市政府之城中城大樓公益性跨區區段徵收計畫，被告持
    有000 建號建物，已受領高雄市政府補償救濟金879,750 元
    。
五、本院依兩造陳述，整理爭點如下（見訴卷第39頁）：
  ㈠原告提起本件訴訟有無當事人適格？
  ㈡000建號建物是否為林麗珠以婚後財產出資購買？
  ㈢林麗珠是否因原告金融信用不佳，林麗珠乃將000 建號建物
    借名登記於被告名下？
  ㈣林麗珠生前對高雄市政府之建物重建補償金債權是否已發生
    ？
  ㈤原告是否依剩餘財產分配請求權之法律關係，得請求林麗珠
    給付建物重建救濟金？
  ㈥被告是否無法律上原因受有利益，致原告受有損害？
  ㈦原告是否得對被告請求返還重建補償金之不當得利？金額若
    干元？
六、本院得心證之理由：
　㈠按無法律上之原因而受利益，致他人受損害者，應返還其利
    益，雖有法律上之原因，而其後已不存在者，亦同；不當得
    利之受領人，除返還其所受之利益外，如本於該利益更有所
    取得者，並應返還，但依其利益之性質或其他情形不能返還
    者，應償還其價額，民法第179條、第181條固有明文。次按
    當事人適格，係指當事人就具體特定之訴訟，得以自己之名
    義為原告或被告，對於為訴訟標的之法律關係有實施訴訟之
    權能而言。故在給付之訴，若原告主張其為訴訟標的法律關
    係之權利主體，或雖非訴訟標的之主體，但對之有管理或處
    分權者，其原告適格即無欠缺；只須原告主張被告有給付義
    務，該被告即為適格（最高法院111年度台上字第1970號判
    決意旨參照）。惟依原告主張之事實，與被告間就000建號
    建物具有借名登記之法律關係，因高雄市政府徵收補償，對
    被告享有民法第179條、第181條規定不當得利債權者為原告
    已歿之前妻林麗珠乙情，此有原告之起訴狀可考（見111年
    度審訴字第497號卷，下稱審訴卷，第9至13頁），足見原告
    並非其所述不當得利債權之主體，原告主張被告領取補償金
    ，致原告受有損害云云（見審訴卷第13頁），委無可採。被
    告辯稱原告不具當事人適格（見審訴卷第139頁、訴卷第25
    頁），及本院通知原告補正說明（訴卷第17頁），均未見原
    告補正說明。原告請求被告依不當得利之法律關係，向原告
    給付云云，自屬欠缺當事人適格，難以憑採。
　㈡按當事人主張有利於己之事實者，就其事實有舉證之責任，
    民事訴訟法第277 條前段定有明文。原告主張000建號建物
    為林麗珠以婚後財產出資購買、因原告金融信用不佳，林麗
    珠將000 建號建物借名登記於被告名下云云（見審訴卷第11
    頁），然無法提出原告債信不佳、林麗珠與被告間有何借名
    登記意思表示合致、林麗珠以婚後財產出資等證據，此項主
    張自難憑採。原告雖舉證人即地政士甲○○為證，然其到場結
    稱：永慶不動產仲介公司亞灣漢神店找伊代辦過戶，林麗珠
    是大陸人士只能登記一個建號，但伊不知道房子錢誰出的、
    怎來的，後來伊看電視知道林麗珠過世，新聞有把她名字、
    照片打出來等語（見訴卷第35至38頁），亦無法證明原告主
    張之上開事項。反觀被告辯稱自其名下國泰世華銀行帳戶及
    農會帳戶，於110年3月2日將簽約款10萬元、110年6月30日
    將完稅款50萬元與行政規費、代書費用等42,000元匯入買賣
    契約之履約保證專戶即台新銀行建北分行帳戶（帳號：0000
    0-000000000號）乙情，有被告提出之帳戶交易明細、臨櫃
    匯款申請書、權狀可考（見審訴卷第131至135頁），足見被
    告辯稱自行出資購買之情，堪信為真。
  ㈢從而，原告主張對被告享有不當得利返還之債權，請求被告返還受領之補償金，為無理由，應予駁回。
七、本件事證已臻明確，兩造其餘陳述與本件判決結果不生影響
    ，不再論述，附此敘明。
八、據上論結，本件原告之訴為無理由，依民事訴訟法第385條
    第1項前段、第78條，判決如主文。
中    華    民    國   111    年    12    月    12    日
                  民事第三庭  法  官  李俊霖
以上正本係照原本作成。
如對本判決上訴，應於判決送達後20日內向本院提出上訴狀，若
委任律師提起上訴者，應一併繳納上訴審裁判費，否則本院得不
命補正逕行駁回上訴。 　　
中　　華　　民　　國　　111 　年　　12　　月　　12　　日
                              書記官  黃莉君